【裁判字號】    89,簡上,57
【裁判日期】    890726
【裁判案由】    排除侵害
【裁判全文】
臺灣屏東地方法院民事判決                            八十九年度簡上字第五十七號
    上  訴  人  甲○○
                              .
                              .
                丙○○        .
                              .
                              .
    被上訴人    長正建設股份有限公司  設高雄市○○○路一二六號七樓
    法定代理人  乙○○        .
右當事人間請求排除侵害事件，上訴人對於中華民國八十八年十二月二十日本院八十
八年度潮簡字第三三Ｏ號第一審判決提起上訴，本院判決如左：
    主  文
上訴駁回。
第二審訴訟費用由上訴人負擔。
    事  實
甲、上訴人方面：
  一、聲明：求為判決
  （一）原判決廢棄。
  （二）被上訴人應將被上訴人所有座落屏東縣內埔鄉○○○段一三二之五地號土地
        上，如原審判決附圖所示Ｅ、Ｆ、Ｇ、Ｈ部份面積合計零點零壹柒伍公頃回
        復原鋪設柏油路狀況，並不得為任何妨礙上訴人通行之行為。
  （三）上訴人願供擔保請准宣告假執行。
  二、陳述：除與原審判決書所載者相同茲予引用外，補稱：
  （一）按附圖所示Ｂ部分土地，係被上訴人長正建設股份有限公司強行將系爭既有
        柏油道路即附圖所示之Ｅ、Ｆ、Ｇ、Ｈ部分挖除，置上訴人甲○○、丙○○
        及其他使用道路之人權益於不顧，為遂其私利以鄰為壑竊佔鋪設而來，用以
        搪塞掩飾其惡意段壞既存道路之劣行。該一三二－二號土地地主蔡文長為此
        特發函予上訴人表示並不同意上訴人使用Ｂ道路，此有蔡文長異議之存證信
        函於原審可資為證，原審判決據為駁回上訴人之訴重要依據之Ｂ道路，實乃
        被上訴人其他不法行為下之結果，更因一三二－二號土地地主蔡文長之反對
        ，致使上訴人對外仍無適宜之連絡。且若依原審判決意旨，豈非強迫上訴人
        接受被上訴人非法鋪設之Ｂ道路，而自陷非法之狀態？原審判決，均未慮及
        此點，遽予判決，顯非適法。
  （二）上訴人之土地為袋地業經原審所是認，且因原既存道路之存在更足證上訴人
        有通行系爭土地之必要，被上訴人挖除系爭道路之舉實已妨害上訴人之通行
        ，上訴人為維護通行之必要與利益，自得提起本訴。又土地成為道路供公眾
        通行，既已歷數十年之久，自應認為已時效完成而有公用地役關係之存在。
        此項道路之土地，即已成為他有公物之公共用物，土地所有人不得違反供公
        眾通行之目的而為使用，行政法院四十五年度判字第八號、四十六年度判字
        第三十九號判例可資參照。今系爭道路供公眾使用已達廿餘年以上，並經內
        埔鄉公所鋪設柏油路面，此有內埔鄉公所八十七年九月一日八七屏內鄉建字
        第一一三七七號函及證人屏東縣內埔鄉竹圍村村長邱進賢為證，則系爭道路
        為已具有公用地役權之既存道路可資確認，而使用此道路之公眾，則因此而
        獲有通行之利益，任何人均不得任意剝奪。又故意以背於善良風俗之方法，
        加損害於他人者，負損害賠償責任；違反保護他人之法律者者，推定其有過
        失，民法第一百八十四條第一項後段、及修正前第二項定有明文。依前開說
        明，被上訴人係爭土地因公用地役權之作用，使上訴人得享有通行系爭道路
        之權益，此亦為透過時效制度之作用而為整個法律體系所認可，並為司法實
        務所採擷，則被上訴人明知系爭道路已供公眾使用多年之事實，卻仍故意挖
        除道路，妨害上訴人通行，則其非行實已該當前揭侵權行為類型，而負有損
        害賠償之責任，依民法第二百十三條之規定，上訴人自行請求被上訴人回復
        系爭土地原鋪設狀態，以利通行。上訴人於原審另以侵權行為損害賠償請求
        權為本件訴訟之請求權基礎之一，然原審判決並未就上訴人此項主張加以判
        決並說明其不採之理由，其判決難認適法，在所明顯故提起上訴求為判決如
        上訴聲明所示。
  三、證據：除援用原審之立證方法外，另提出內埔鄉公所八十七年九月一日八七屏
      內鄉建字第一一三七七號函、戶籍謄本、存證信函影本為證。
乙、被上訴人方面：
  一、聲明：求為判決駁回上訴，第二審訴訟費用由上訴人負擔。
  二、陳述：除與原審判決書所載者相同茲多引用外，另稱：
      否認上訴人所稱系爭土地上如附圖所示之Ｅ、Ｆ、Ｇ、Ｈ部分有既成道路存在
      ，系爭一三二－五號土地被上訴人長正建設股份有限公司於購買時即找人指界
      ，並無如上訴人所稱之既成道路存在，且被上訴人於申請建築執照時均會同地
      政人員測量，並無如上訴人指稱之既成道路存在，上訴人上訴顯無理由等語資
      為抗辯。
  三、證據：援用原審之立證方法。
    理  由
甲、本件上訴人甲○○、丙○○起訴主張：坐落屏東縣內埔鄉○○○段一二四─二地
    號及同段一二九─一地號土地分別為上訴人丙○○、甲○○所有，自日據時期起
    因與公路無適當之聯絡，故均通行系爭同段一三二─五地號土地達於公路，該既
    成道路並經屏東縣內埔鄉○設○○路面供公眾通行多年，詎被上訴人長正建設股
    份有限公司於八十七年二月十七日取得系爭土地所有權後，竟以背於善良風俗之
    方法，擅自剷除前開柏油路面，在其上興建領袖山莊集合住宅，侵害上訴人之通
    行利益，經上訴人陳請內埔鄉公所要求被上訴人回復原狀，未獲置理，被上訴人
    雖另在訴外人蔡文長所有之同段一三二─二地號土地舖設便道供上訴人及其他鄰
    居通行，惟業經蔡文長發函表示異議，使上訴人陷於無路可供通行之境，爰依侵
    權行為及民法第七百八十七條袋地通行請求權之法律關係，求為判決被上訴人應
    將其所有之一三二─五地號土地上如附圖所示編號Ｅ、Ｆ、Ｇ、Ｈ部分面積合計
    ０．０一七五公頃回復原舖設油路面狀況，並不得為任何妨礙上訴人通行之行為
    ，並陳明願供擔保，請准宣告假執行。上訴人於本院審理中另以：原審審理中已
    認定系爭上訴人所有上開二筆土地確為袋地，被上訴人所有附圖所示之Ｅ、Ｆ、
    Ｇ、Ｈ部分為既成道路，有內埔鄉公所八十七年九月一日八七屏內鄉建字第一一
    三七七號函可證，被上訴人係爭土地因公用地役權之作用，使上訴人得享有通行
    系爭道路之權益，被上訴人明知系爭道路已供公眾使用多年之事實，卻仍故意挖
    除道路，妨害上訴人通行，則其非行實已該當前揭侵權行為類型，而負有損害賠
    償之責任，上訴人自得請求被上訴人回復系爭土地原鋪設狀態，以利通行云云。
乙、被上訴人於原審中則以：上訴人所有前開土地均未與被上訴人所有系爭土地毗鄰
    ，且目前均係向南經由訴外人蔡文長所有之同段一三二─二地號土地中段折向東
    沿與被上訴人所有系爭土地經界通行，並無袋地不得與外界聯絡通行之情，又被
    上訴人並未在蔡文長所有之一三二─二地號土地上舖設便道等語，資為抗辯。本
    院審理中則否認上訴人所稱系爭土地上如附圖所示之Ｅ、Ｆ、Ｇ、Ｈ部分有既成
    道路存在，系爭一三二－五號土地被上訴人長正建設股份有限公司於購買時即找
    人指界，並無如上訴人所稱之既成道路存在，且被上訴人於申請建築執照時均會
    同地政人員測量，並無如上訴人指稱之既成道路存在，上訴人上訴顯無理由等語
    資為抗辯。
丙、查上訴人主張前開一二四─二地號及一二九─一地號土地分別為上訴人丙○○、
    甲○○所有，及被上訴人在其所有之一三二─五地號土地上如附圖所示編號Ｆ、
    Ｇ、Ｈ部分營造建物之事實，業據其於原審提出系爭土地登記簿謄本及現場照片
    等件為證，而被上訴人所辯上訴人所有前開土地目前均係向南經由訴外人蔡文長
    所有之一三二─二地號土地中段折向東沿與被上訴人所有系爭土地經界對外通行
    等情，亦經原審至現場勘驗明確，並囑託屏東縣潮州地政事務所派員實施測量，
    有勘驗筆錄及複丈成果圖（即本判決附圖）在卷可稽，兩造上開部分之主張及抗
    辯，均堪採信。至上訴人另主張其原係穿越南鄰之蔡文長所有一三二─二地號土
    地中段向南進入被上訴人所有系爭地號土地，折向東沿北側界址即如附圖所示編
    號Ｅ、Ｆ、Ｇ、Ｈ部分對外通行，其對被上訴人該部分土地有袋地通行權云云。
    惟按土地因與公路無適宜之聯絡，致不能為通常使用者，土地所有人得通行周圍
    地以至公路；前項情形，有通行權人，應於通行必要之範圍內，擇其周圍地損害
    最少之處所及方法為之，民法第七百八十七條第一項前段、第二項分別定有明文
    ，是以主張通行鄰地者，須以其土地與公路無適宜之聯絡，致不能為通常使用為
    其要件，且應於通行必要之範圍內，擇其周圍地損害最少之處所及方法為之，立
    法理由在全其土地之用，並保全四圍鄰地之利益。查本件上訴人所有前開土地與
    被上訴人所有系爭土地間尚隔有一三二─二地號土地，上訴人所有前開土地現均
    係向南穿越一三二─二地號土地中段折向東沿與被上訴人所有系爭土地經界即如
    附圖所示Ｂ部分對外通行，業如前述，自難謂上訴人之土地與公路無適宜之聯絡
    ，而不能依通常情形使用土地，況被上訴人所有系爭地號土地如附圖所示編號Ｆ
    、Ｇ、Ｈ部分現有營造建物之事實，亦為上訴人所不爭執，則上訴人主張穿越一
    三二─二地號土地中段，再向南進入被上訴人所有系爭地號土地，折向東沿北側
    界址即如附圖所示編號Ｅ、Ｆ、Ｇ、Ｈ部分之通行方式，除增加通行所需面積而
    無必要外，勢須拆除附圖Ｆ、Ｇ、Ｈ部分之地上建物，對整體社會經濟亦有所損
    害，自難謂係對其周圍地損害最少之處所及方法。上訴人主張就系爭被上訴人所
    有一三二－五土地有通行權即無可採，迭據原審於判決理由中詳予指駁，上訴人
    此部分上訴即無可採。
丁、另上訴人於本院審理中主張被上訴人系爭上開土地附圖所示之Ｅ、Ｆ、Ｇ、Ｈ部
    分為既成道路，被上訴人上開土地部分存有公用地役權，上訴人得享有通行系爭
    道路之權益，被上訴人明知系爭道路已供公眾使用多年之事實，卻仍故意挖除道
    路，妨害上訴人通行，則其非行實已該當前揭侵權行為類型，而負有損害賠償之
    責任云云，惟查土地成為道路供公眾通行，既已歷數十年之久，自應認為已時效
    完成而有公用地役關係之存在。此項道路之土地，即已成為他有公物之公共用物
    ，土地所有人不得違反供公眾通行之目的而為使用，雖有行政法院四十五年度判
    字第八號判例可供參照，惟公用地役關係之對象係不特定之公眾，且不以供役地
    與需役地之存在為必要，其本質乃係一公法關係，與私法上地役權之性質不同，
    亦非私法上保護之對象，故不得本諸公用地役關係，依民事訴訟程序訴求依民法
    侵權行為之規定訴請保護，至於得否循公法行政程序，尋求救濟，為另一法律關
    係，故上訴人上訴即無理由，應予駁回。
戊、綜上所述，上訴人之土地與公路既非無適宜之聯絡，而有不能依通常情形使用土
    地之情形，則上訴人訴請被上訴人就系爭土地如附圖所示編號Ｅ、Ｆ、Ｇ、Ｈ部
    分面積合計０．０一七五公頃回復原舖設油路面狀況，並不得為任何妨礙上訴人
    通行之行為，即非有據，其上訴為無理由，應予駁回。其假執行之聲請，併予駁
    回。
據上論結，本件上訴為無理由，依民事訴訟法第四百三十六條之一第三項、第四百四
十九條第一項、第七十八條、第八十五條第一項前段，判決如主文。
中      華      民      國    八十九    年      七      月    二十六    日
                                    臺灣屏東地方法院民事第一庭
~B審判長法官  李麗芳
~B法      官  潘  快
~B法      官  李芳南
右為正本係照原本作成。
本判決不得上訴。
~B法院書記官  許水生
中      華      民      國    八十九    年      七      月    二十六    日


司法院資訊處製作；財團法人民間司法改革基金會備份。
